最高法院刑事判決　　　　　　　　　 110年度台上字第5670號
上　訴　人　林武鄰　



　　　　　　余家文　



　　　　　　陳志維　




　　　　　　陳美琴　




　　　　　　蔡賀年　



上　一　人
原審辯護人　陳嘉文律師　　　　　　　　　　　 
上列上訴人等因加重強盜案件，不服臺灣高等法院臺中分院中華
民國110年2月4日第二審判決（109年度上訴字第1744號；起訴案
號：臺灣彰化地方檢察署107 年度偵字第6496、7401號），提起
上訴（蔡賀年由原審辯護人為其利益代為上訴），本院判決如下
：
    主  文
上訴駁回。
    理  由
一、按刑事訴訟法第377 條規定，上訴於第三審法院，非以判決
    違背法令為理由，不得為之。是提起第三審上訴，應以原判
    決違背法令為理由，係屬法定要件。如果上訴理由書狀並未
    依據卷內訴訟資料，具體指摘原判決不適用何種法則或如何
    適用不當，或所指摘原判決違法情事，顯與法律規定得為第
    三審上訴理由之違法情形，不相適合時，均應認其上訴為違
    背法律上之程式予以駁回。至原判決有無違法，與上訴是否
    以違法為理由，係屬二事。
二、本件原審經審理結果，認定上訴人林武鄰、蔡賀年、余家文
    、陳志維、陳美琴（下稱上訴人5 人）有如其事實欄二所載
    犯行，因而撤銷第一審關於此部分之科刑判決，變更檢察官
    所引應適用之法條（刑法第347 條第1 項之意圖勒贖而擄人
    罪），改判論處上訴人5 人均共同犯結夥攜帶兇器強盜（下
    稱加重強盜）罪刑，並諭知相關沒收（追徵）。已詳敘其憑
    以認定的理由，且其所為論斷，亦俱有卷存證據資料可資覆
    按，從形式上觀察，並無足以影響其判決結果之違背法令情
    事。
三、上訴人5人上訴意旨：
  ㈠蔡賀年、余家文、陳美琴、陳志維上訴意旨一致略以：
    原判決認定林武鄰以被害人吳燕雪、林世加檢舉其涉嫌販賣
    毒品，致林武鄰於民國107 年1月3日遭警方搜索、扣押毒品
    及現金，乃邀集蔡賀年、余家文、陳美琴、陳志維，要求林
    世加及吳燕雪簽發本票賠償損害。則其等係索討合法債權，
    並無不法所有意圖，自不應以加重強盜罪相繩。況林武鄰本
    欲林世加、吳燕雪提供其等所使用之車牌號碼0000-00 自用
    小客車作為賠償，經與其等協調後，改以簽發本票作為擔保
    ，且林世加、吳燕雪於簽發本票後隨即離去，顯見其等並無
    不能抗拒之情事，亦與加重強盜罪之構成要件不符。原判決
    逕認蔡賀年、余家文、陳美琴、陳志維有加重強盜犯行，有
    適用法則不當之違誤。又簽發本票係為擔保林武鄰之債權，
    一旦林世加、吳燕雪清償新臺幣（下同）50萬元債務後，即
    予返還。原判決並未說明林世加、吳燕雪所簽發之本票是否
    屬「財產上之不法利益」，逕行認定蔡賀年、余家文、陳美
    琴、陳志維獲有財產上之不法利益，有理由不備之違法。
  ㈡林武鄰上訴意旨略以：
  ⒈林武鄰因林世加、吳燕雪供稱為其等之毒品來源，遭搜索、
    扣押現金17萬餘元、安非他命2公斤及海洛因3兩之損害，因
    此向林世加、吳燕雪索取50萬元之賠償，林武鄰是否具有不
    法所有之意圖？非無疑義。況林世加、吳燕雪係因見到陳志
    維腰間有槍，因此自願上車，並非遭蔡賀年及陳志維持槍、
    余家文持撞球桿強押上車。又吳燕雪於第一審審理時亦證稱
    ：其上車時並未害怕等語，則林世加、吳燕雪是否心生畏懼
    而致不能抗拒？自應就其等之具體情狀據以認定，而非以一
    般人之通常反應為斷。至林世加、吳燕雪被帶至彰化縣永靖
    鄉公所清潔隊（下稱永靖鄉清潔隊）附近之大排路某處時，
    遭陳志維、余家文毆打，係突發狀況，並非林武鄰事前授意
    ，且林武鄰隨即制止，林武鄰並未對林世加、吳燕雪施以強
    暴、脅迫。又陳美琴提議以質押、出售車牌號碼0000-00 自
    用小客車抵債，經吳燕雪反對，林武鄰即同意無須扣留該車
    。林世加、吳燕雪對簽發面額50萬元之本票各3 紙，並無異
    議，可見其等未受強暴、脅迫。故林世加、吳燕雪簽發本票
    ，與其等遭陳志維、余家文毆打一節，並無相當因果關係。
    況林世加、吳燕雪並未因此支付任何金錢或財物予林武鄰，
    上訴人5 人所為，是否已達既遂程度？亦有可疑。原判決逕
    認林武鄰有加重強盜犯行，並未說明不採上開有利於林武鄰
    事證之理由，有理由不備之違法。
  ⒉原判決主文諭知未扣案面額各50萬元之本票6 紙均沒收（追
    徵），然該6 紙本票並非用以賠償林武鄰損害，祇是擔保林
    世加、吳燕雪賠償50萬元之憑證，於其等支付林武鄰50萬元
    ，即予返還，上開本票不具「金錢或財物」之性質，何況林
    世加及吳燕雪並未支付任何金錢或財物予林武鄰，林武鄰自
    無犯罪所得可言。原判決逕行諭知面額各50萬元之本票6 紙
    均沒收（追徵），有適用法則不當之違誤。
  ㈢陳志維上訴意旨另略以：
    陳志維單純受蔡賀年之邀至其住處協助處理糾紛，其不知林
    武鄰與林世加、吳燕雪有何糾紛，陳志維就加重強盜犯行，
    既無事前謀議，亦未共同實行犯罪。原判決逕認陳志維係加
    重強盜之共同正犯，有調查職責未盡之違法。
四、本院查：
  ㈠證據的取捨、證據的證明力及事實的認定，都屬事實審法院
    自由裁量、判斷之職權；如其此項裁量、判斷，並不違反客
    觀存在的經驗法則或論理法則，即無違法可指，觀諸刑事訴
    訟法第155 條第1 項規定甚明。且既已於判決內論敘其何以
    作此判斷的心證理由者，即不得單憑主觀，任意指摘其為違
    誤，而據為提起第三審上訴的合法理由。事實審法院認定事
    實，並不悉以直接證據為限，其綜合調查所得之各項直接證
    據及間接證據，本於合理之推論而為判斷，應認適法。證據
    法所謂之佐證法則，所補強者，非以事實之全部為必要，只
    須因補強證據與供述證據之相互參酌，而足使犯罪事實獲得
    確信者，即足當之。
    刑法上之強盜罪，以意圖為自己或第三人不法之所有，以強
    暴、脅迫、藥劑、催眠術或他法，至使不能抗拒，而取他人
    之物或使其交付者，為其成立要件。所謂「不能抗拒」，係
    指行為人於為強暴、脅迫等不法行為之際，就當時之具體事
    實予以客觀判斷，足使被害人身體或精神上達於不能或顯難
    抗拒之程度而言。縱令被害人實際並無抗拒行為，仍無礙強
    盜罪之成立。又本票係有價證券，除表彰其本身所載金額之
    財產上價值外，其本身亦有「物」之性質，得為強盜、搶奪
    、竊盜等侵害財產法益犯罪之客體。
    刑法之共同正犯，其正犯性理論係「一部行為全部責任」原
    則，依一般採用之犯罪共同說，共同正犯之成立，各參與犯
    罪之人，在主觀上具有明示或默示之犯意聯絡，客觀上復有
    行為之分擔，即足當之。亦即，於數人參與犯罪之場合，只
    須各犯罪行為人間，基於犯意聯絡，且犯意之聯絡，亦不以
    直接發生者為限，其有間接之聯絡者，亦屬之。同時或先後
    參與分擔部分行為，以完成犯罪之實現，即應對整體犯行負
    全部責任，不以參與人「全程」參與犯罪所有過程或階段為
    必要。
    原判決主要依憑上訴人5 人於109年8月31日原審行準備程序
    時所為不利於己部分之供述，以及林世加、吳燕雪於偵查及
    第一審、原審審理時所證情節，佐以扣案之空氣槍、鋁製球
    棒、永靖鄉清潔隊附近監視器畫面翻拍照片及林世加、吳燕
    雪之傷勢照片等證據資料，認定上訴人5 人有加重強盜犯行
    ，就其等所持林武鄰因林世加、吳燕雪檢舉遭警方查扣毒品
    、現金而受損失，並無不法所有之意圖，僅成立剝奪行動自
    由及恐嚇得利罪等辯解，於理由說明、指駁：
    吳燕雪、林世加於第一審審理時，均證稱：蔡賀年、陳志維
    、余家文分持槍枝、（鋁製）球棒及木棍（按係撞球桿），
    稱林世加欠林武鄰錢，要求我等處理。林世加、吳燕雪分別
    遭槍托毆傷頭部、球桿揮傷左上臂；林世加並證稱：我沒辦
    法不上車，在車上還有人有講：若沒跟林武鄰處理好的話，
    要把我們活埋等語。參以卷內相關事證，顯示林世加、吳燕
    雪被押到永靖鄉清潔隊，陳美琴即要求以車牌號碼 0000-00
    自用小客車，賠償林武鄰遭警方查扣之毒品及現金等損失，
    林武鄰表示必須賠償50萬元，經林世加、吳燕雪央求後，陳
    美琴即提出空白本票，令林世加、吳燕雪各簽發面額均50萬
    元之本票各3紙，交付林武鄰後始獲釋等情。可見上訴人5人
    分別持外觀與真槍相仿之手槍、空氣槍，鋁製球棒及撞球桿
    ，語帶恐嚇將林世加、吳燕雪押至永靖鄉清潔隊，加以毆打
    ，要求簽發本票賠償所謂毒品、現金遭查扣之損失。不論槍
    枝之真假，一般人遭人近身持外型與真槍相仿之槍枝脅迫、
    毆打，因恐生命、身體遭受不測，自達不能抗拒之程度。又
    林世加並未積欠林武鄰任何債務，上訴人5 人以林世加為警
    查獲時供出其毒品來源係林武鄰，致林武鄰因此遭查獲為數
    不少之海洛因、甲基安非他命及現金等，並非林世加積欠債
    務之事由，強暴、脅迫林世加、吳燕雪上開簽發本票，自有
    不法所有之意圖等旨。
    稽之：
  ⒈林武鄰因涉嫌販賣第一、二級毒品遭警方查扣海洛因、甲基
    安非他命及現金，均屬依法扣押，縱使各該毒品、現金將來
    經諭知沒收、銷燬，亦均屬林武鄰違法行為所致，林世加無
    須負擔賠償責任，遑論林武鄰主張林世加應賠償50萬元，竟
    強暴、脅迫林世加及似與檢舉販賣毒品無關之吳燕雪，均各
    簽發150萬元本票，自屬有不法所有之意圖。
  ⒉陳志維於原審行準備程序及審判期日時供認被訴之犯罪事實
    ，並未抗辯其於事前與林武鄰、蔡賀年、余家文並無謀議。
    況其於事發時持槍托毆打林世加，係分擔攜帶兇器強盜之主
    要構成要件，上訴意旨指稱其非加重強盜罪之共同正犯云云
    ，難認有據。
  ⒊本票係有價證券，既有「物」之性質，並表彰其票面價值且
    具有財產上之利益，自得為加重強盜罪之客體。林武鄰收受
    林世加、吳燕雪遭強暴、脅迫所簽發之6 紙本票，既已取得
    財物，原判決因認上訴人5 人加重強盜罪已達既遂階段，自
    屬有據。
    原判決所為論敘及說明，與所憑卷內事證並無不合，亦與經
    驗法則、論理法則無違，自不容任意指為違法。上訴人5 人
    上訴意旨泛言指摘原判決調查職責未盡、適用法則不當及理
    由不備云云，並非合法之上訴第三審理由。
  ㈡犯罪所得，屬於犯罪行為人者，沒收之，於全部或一部不能
    沒收或不宜執行沒收時，追徵其價額；犯罪所得，包括違法
    行為所得、其變得之物或財產上利益及其孳息；犯罪所得已
    實際合法發還被害人者，不予宣告沒收或追徵，刑法第38條
    之1 第1項前段、第3項、第4項、第5項分別定有明文。申言
    之，除非犯罪所得已實際合法發還被害人，依法均應宣告沒
    收、追徵。
    原判決以未扣案如犯罪事實欄二所示之面額50萬元本票共計
    6 紙，係林武鄰為加重強盜犯行犯罪所得之財產上利益，應
    依上開刑法第38條之1第1項前段、第3項、第4項前段之規定
    ，予以宣告沒收（追徵）。已說明其所憑之證據及理由綦詳
    （見原判決第24頁第29行至第25頁第9 行），自不得任意指
    為違法。林武鄰上訴意旨泛言指摘原判決諭知沒收及追徵為
    不當云云，難認係合法之第三審上訴理由。
五、本件上訴人5 人之上訴意旨，係置原判決所為明白論斷於不
    顧，仍持已為原判決指駁之陳詞，再事爭辯，或對於事實審
    法院取捨證據、判斷證據證明力之職權行使，徒以自己說詞
    ，任意指為違法，核與法律規定得為上訴第三審理由之違法
    情形，不相適合。揆之首揭說明，應認本件上訴人5 人之上
    訴，均為違背法律上之程式，予以駁回。
據上論結，應依刑事訴訟法第395條前段，判決如主文。
中    華    民    國    110   年    11    月    18    日
                  刑事第七庭審判長法  官  李  錦  樑  
                                  法  官  吳  淑  惠  
                                  法  官  邱  忠  義  
                                  法  官  錢  建  榮  
                                  法  官  林  孟  宜  
本件正本證明與原本無異
                                  書記官
中    華    民    國   110    年    11    月    24    日